【裁判字號】    98,重上,9
【裁判日期】    980603
【裁判案由】    侵權行為損害賠償
【裁判全文】
臺灣高等法院民事判決                   98年度重上字第9號
上  訴  人  乙○○
訴訟代理人  李志聖律師
被上訴人    甲○○
                        258巷6號3樓之6
訴訟代理人  胡盈州律師
            陳麗芬律師
上列當事人間侵權行為損害賠償事件，上訴人對於中華民國97年
10月27日臺灣臺北地方法院96年度重訴字第1227號第一審判決提
起上訴，經本院於98年5月20日言詞辯論終結，判決如下：
    主    文
上訴駁回。
第二審訴訟費用由上訴人負擔。
    事  實  及  理  由
壹、程序部分：
    按訴之變更或追加，非經他造同意，不得為之。但有下列各
    款情形之一者，不在此限：(一)被告同意者；(二)請求之基礎事
    實同一者；(三)擴張或減縮應受判決事項之聲明者；(四)因情事
    變更而以他項聲明代最初之聲明者；(五)該訴訟標的對於數人
    必須合一確定時，造加其原非當事人之人為當事人者；(六)訴
    訟進行中，於某法律關係之成立與否有爭執，而其裁判應以
    該法律關係為據，並求對於被告確定其法律係之判決者；(七)
    不甚礙被告之防禦及訴訟之終結者；民事訴訟法第446條第1
    項、第255條第1項定有明文。上訴人就備位之訴於本院追加
    債務不履行損害賠償請求權為訴訟標的，因上訴人於原審係
    請求被上訴人轉讓股票，上訴後主張被上訴人經請求而不返
    還，致上訴人受有股票價差之所失利益，依債務不履行之法
    律關係請求損害賠償，經核上訴人所主張之事實為同一之「
    被上訴人不返還股票」，且不甚礙被上訴人之防禦及訴訟之
    終結，雖然被上訴人不同意上訴人訴之追加，本院仍併就債
    務不履行損害賠償之法律關係為審理，合先敘明。
貳、實體部分：
一、上訴人主張：
  (一)上訴人於民國83年間以每股新台幣（下同）38元、總價 300
    萬元向被上訴人買受其名下中環股份有限公司（下稱中環公
    司）股票7,894.37股，因斯時被上訴人為中環公司常務董事
    ，三年內不得轉讓持股，雙方遂約定股票暫不辦理過戶，而
    由被上訴人保管。92年7 月間，上訴人向被上訴人催討所保
    管之股票，被上訴人遂書立字條一紙，載明「故到2003年 8
    月27日止，乙○○（即上訴人）在甲○○（即被上訴人）名
    下的股票有2,116 張，現全部抵押在第一商業銀行（下稱一
    銀）圓山分行為美華（即美華影視股份有限公司，90年間變
    更公司名稱為美華影音科技股份有限公司，以下簡稱美華公
    司）的借款做擔保」，因上訴人事前並不知悉被上訴人將股
    票設質及設質時間、數量、借款金額、款項流向等，事後亦
    未同意，上訴人乃堅持索回股票，被上訴人雖同意將股票出
    售返還股款，但僅僅出售所持有未質設之2,950張股票即
    2,950,000股其中之81,000股，將股款200 萬元交付上訴人，
    而不願歸還其餘之2,035 張股票，上訴人因有出售該等股票
    取得現金之必要，乃委請律師發函追討。上訴人雖於93年間
    因一時無力償還積欠訴外人楊勝敏之款項300 萬元，而約定
    將交由被上訴人保管之中環公司股票以為債務之擔保，性質
    為擔保信託，而上訴人業將對楊勝敏之債務清償完畢，對該
    等股票之權利自應回復於上訴人。又，被上訴人為美華公司
    實際負責人，掏空公司並將責任推給時任總經理之上訴人，
    致股東群情激憤，上訴人因無證據難以辯駁，遂計畫於93年
    4 月下旬將所有寄放被上訴人名下之中環公司股票出售以賠
    償股東損失，但被上訴人竟稱業將股票設質不願返還，上訴
    人不得已方出售美華公司股票予訴外人丙○○，並將不動產
    抵押貸款。迄93年9月間，被上訴人名下已有5,500,000股即
    5,500 張未質設之中環公司股票，仍拒不返還，反於翌月轉
    讓3,910,000股即3,910張股票，係能歸還而故意不返還股票
    。上訴人因被上訴人不願返還股票，致無法於93年4 月21日
    將所有之2,035 張中環公司股票賣出，以當日中環公司收盤
    股價31.5元計算，上訴人受有64,102,500元之損害，加計自
    93年4月21日起至95年9月20日止共29個月之法定遲延利息
    7,745,719元，上訴人所受損害為71,848,219 元。上訴人自
    83年間向被上訴人買受中環公司股票後，雙方成立無名契約
    ，上訴人所買受之股票雖仍為被上訴人名下並由其保管，實
    際上為上訴人所有，股票孳息亦歸上訴人所有，上訴人得隨
    時請求返還。上訴人多次出資交被上訴人認購新股，被上訴
    人於訴訟中亦自承系爭中環公司股票為上訴人所有。被上訴
    人未經上訴人事前允許或事後同意，任意將上訴人所有之中
    環公司股票加以設質，應負侵權行為損害賠償責任。本院96
    年度上易字第2036號刑事判決關於事實之認定容有誤認，不
    應採為民事判決之基礎。爰請求被上訴人應給付上訴人
    71,848,219元，及其中64,102,500元自起訴狀繕本送達被上
    訴人翌日起至清償日止，按週年利率5%計算之利息（經原審
    駁回上訴人之起訴，上訴人就敗訴中之52,024,469元本息未
    聲明不服，已告確定）。
  (二)如先位之訴無理由，兩造間確有契約關係存在，不論該契約
    為借名契約、信託契約或買賣契約，被上訴人應於上訴人請
    求返還或轉讓股票時，依約履行。被上訴人並不爭執其保管
    上訴人所有之中環公司股票2,035 張，而上訴人早已與美華
    公司無任何關係，亦未曾表示同意以系爭股票設質借款，甚
    且自91年起即向被上訴人催討上述股票，被上訴人並於民刑
    事庭中，以書狀、言詞表示將返還股票，上訴人自得請求被
    上訴人轉讓股票，並依債務不履行之法律關係賠償上訴人所
    失利益100萬元。備位聲明請求被上訴人應將其名下所有之
    中環公司股票2,035,000股背書轉讓予上訴人，並給付上訴
    人100萬元及自起訴狀繕本送達翌日起至清償日止按週年利
    率5%計算之利息（上訴人起訴原請求被上訴人協同上訴人於
    股東名簿上記載背書轉讓事由，經原審駁回上訴人之請求，
    上訴人對該部分未據聲明不服，已敗訴確定）。
  (三)上訴聲明：
    1.先位聲明：
     (1)原判決關於駁回上訴人在第一審19,823,750元及其法定
       利息部分之訴，與該部分假執行之聲請暨命負擔訴訟費
       用之裁判均廢棄。
     (2)上開廢棄部分，被上訴人應給付上訴人19,823,750元，
       及自起訴狀繕本送達翌日起至清償日止按週年利率5%計
       算之利息。
     (3)前項聲明，請准上訴人提供現金或等值之銀行可轉讓定
       期存單或其他有價證券作為擔保，宣告假執行。
   2.備位聲明：
     (1)原判決關於駁回上訴人在第一審就被上訴人應將其名下
       所有之中環公司股票2,035,000 股背書轉讓予上訴人之
       訴，與該部分假執行之聲請暨命負擔訴訟費用之裁判均
       廢棄。
     (2)上開廢棄部分，被上訴人應將其名下所有之中環公司股
       票2,035,000股背書轉讓予上訴人。
     (3)被上訴人應給付上訴人100萬元及自起訴狀繕本送達翌日
       起至清償日止按週年利率5%計算之利息。
二、被上訴人則以：
  (一)上訴人自美華公司82年11月19日設立起至91年止，擔任美華
    公司總經理長達10年之久，上訴人為美華公司實際負責人。
    系爭中環公司股票係經上訴人同意，為美華公司貸款所需而
    質押於一銀圓山分行，而貸得之款項全數由銀行直接匯入美
    華公司000-00-000000 號帳戶內供美華公司營運之用。被上
    訴人並無背信，業經本院96年度上易字第2036號刑事判決認
    定，上訴人於刑事案件審理中，坦承在約88至89年間欠稅問
    題解決後，每一筆美華公司之借款均有以總經理身分擔任連
    帶保證人或簽署本票之事實。上訴人以300 萬元向被上訴人
    購買中環公司股票78947.37股，僅佔被上訴人所有中環股票
    之一小部分而已，並非購買被上訴人全部中環公司股票，上
    訴人主張被上訴人於92年8月及93年9月仍持有未設質之中環
    公司並非無法返還云云，不論被上訴人持有多少未設質之中
    環股票，均與上訴人無涉。上訴人主張其擬於93年4 月21日
    出售系爭中環股票，依當日收盤價31.5元計算，上訴人受有
    64,102,500元之損害云云，未據上訴人舉證，其所謂擬出售
    股票並非真實。上訴人在刑事案件審理中，忽而主張雙方有
    「委任」、「委託」、「信託」，在民事案件中第一審主張
    雙方有「寄託」，至第二審又矛盾主張雙方有「無名契約」
    ，上訴人究竟主張有何契約，應先確認其主張之契約關係，
    並且先行舉證契約存在之事實，否則應駁回上訴人之請求。
    被上訴人不同意上訴人追加「無名契約」為訴訟標的，且上
    訴人對於契約是否存在、契約內容、雙方權利義務關係、如
    何終止、有無條件期限等重要事項，均未見說明及舉證。上
    訴人既不能說明及舉證雙方因「無名契約」而負有何種權利
    義務關係，復未能說明及舉證被上訴人有何違反「無名契約
    」義務之債務不履行，竟遽指被上訴人「應負債務不履行之
    損害賠償責任」，實無可採信等語置辯。
  (二)答辯聲明：
    1.上訴駁回。
    2.如受不利益判決，請准供擔保宣告免為假執行。
三、兩造不爭之事實：
  (一)上訴人於83年間以每股38元、總價300 萬元向被上訴人買受
    其名下中環公司股票7,894.37股，因斯時被上訴人為中環公
    司常務董事，三年內不得轉讓持股，雙方遂約定股票暫不辦
    理過戶，而由被上訴人保管。
  (二)被上訴人提供系爭股票為一銀圓山分行設質，係為美華公司
    貸款作擔保，貸款金額由銀行直接全數撥入美華公司。
  (三)兩造共同發起設立美華公司，上訴人並自美華公司82年11月
    19日設立起至91年止，擔任美華公司總經理長達10年。
四、兩造爭執點之論述：
  (一)先位之訴：
    上訴人主張其並未知悉或同意被上訴人將其所有之中環公司
    股票於一銀圓山分行設質貸款供美華公司使用，被上訴人對
    上訴人所有之系爭股票負有保管之責，被上訴人拒不返還，
    致上訴人受有無法於93年4 月21日出售系爭股票之損害，應
    依侵權行為之法律關係負賠償責任，為被上訴人所否認。是
    兩造之爭點為上訴人是否同意提供系爭股票設質貸款及被上
    訴人應否負侵權行為損害賠償責任？
    1.上訴人同意提供系爭股票設質貸款，貸款金額由銀行直接
      全數撥入美華公司：
      上訴人於83年間以每股38元，總價300 萬元向被上訴人購
      買其名下中環公司股票7,894.37股，兩造約定暫不轉讓系
      爭股票，仍借被上訴人名義登記，上開股票至86年2 月26
      日止，因增資配股，增為約274,000 股〈零股部分雙方以
      現金找補〉，至87年12月31日止，增資配股增為約630 張
      即630,000股，迄至92年8月27日，因增資配股，增為約
      2,116,000股，被上訴人於87年8月18日持中環公司股票
      3,270,000股向一銀圓山分行質押，作為美華公司向該銀
      行借款之擔保，其授信額度屬循環使用，且係將貸款金額
      均匯入美華公司帳戶，有一銀圓山分行覆函在卷足稽（原
      審訴字卷第85至106 頁）。上訴人於87年間擔任美華公司
      總經理，因該公司採總經理制，上訴人為實際負責人，斯
      時被上訴人未有任何職務等情，有美華公司97年1 月14日
      出具之美華 (九六法字)第97011401 號函附於原審訴字卷
      第135 頁可考，核與上訴人於刑事案件陳稱：「（法官問
      證人即上訴人：何時在美華公司擔任什麼職務？）82年底
      至91年擔任總經理。（法官問證人：被告即被上訴人在美
      華公司擔任什麼職務？）沒有。‧‧‧（法官問證人：在
      87年、89年、90年美華公司向第一銀行借款經過你是否知
      道？有沒有這回事？）經過我不知道，公司的借款不論是
      信貸或連帶我都會簽字，我曾經提過公司的董事長一直都
      是人頭，至少有4個人，每次借款他們都有會簽。（法官
      問證人：擔任美華公司總經理期間，有沒有在第一銀行圓
      山分行簽授信約定書、保證書或其他擔任保證人的文書？
      ）有。（法官問證人：何時簽的？）我印象是民國89至91
      年期間。（法官問證人：這些借款的明細你是否記得？）
      我只是去會簽，過程我沒有辦法記得，我知道有這件事有
      好幾筆，確實內容記不清楚。（法官問證人：你擔任保證
      人的這幾筆借款有沒有提供擔保品的情形？）不知道，銀
      行拿來叫我會簽，希望我擔任擔保人簽名。（法官問證人
      ：既然擔任公司業務負責人，為什麼不知道公司貸款的用
      途？）我所謂的貸款用途我並沒有說我不知情，實際業務
      支出、合約簽約部分要經過我的手我知情，其他部分我怎
      麼會知道」等情相符（原審訴字卷第149、151、152、153
      頁），即上訴人擔任美華公司總經理期間，美華公司向一
      銀圓山分行之借款，上訴人係以保證人身分簽名。況，上
      訴人自82年起擔任美華公司總經理，負責公司業務之推展
      ，自非無智識能力之人，上訴人主張被上訴人持系爭股票
      設定質押作為美華公司向一銀圓山分行借款之擔保，其不
      知情，與常情有違，顯難採信。而美華公司與一銀簽訂之
      綜合授信契約記載擔保授信額度為七千萬元（原審訴字卷
      第104頁），足證美華公司係提供相當之擔保品，否則銀
      行無貸放之可能，上訴人身為公司總經理，對於公司有大
      筆款項可供運用，自難諉為不知系爭股票設質貸款供公司
      資金週轉運用之事實。再者，上訴人因被上訴人將其所有
      股票提供設質貸款而對被上訴人提出背信罪之刑事告訴，
      業經本院以上訴人係知悉且同意為由，判決被上訴人無罪
      確定，有判決書影本附於原審卷第65至69頁可參，故上訴
      人主張其對系爭股票質押借款未於事前知情或事後同意云
      云，顯難採信。上訴人另主張88年貸款期滿後其未同意再
      繼續設質借款云云；依被上訴人92年出具之字據，上訴人
      在被上訴人名下之2116張股票設質在一銀作為美華公司借
      款之保證（原審附民卷第6頁），而依一銀96年11月13日
      覆函所示，美華公司於87年8月29日借款，一銀將款項撥
      入美華公司帳戶（原審訴字卷第98、99頁），足證2116張
      股票設質借款後，在美華公司未清償借款前，一銀不可能
      將股票交還被上訴人，股票始終在一銀持有保管中。上訴
      人身為美華公司總經理，為公司實際負責人，在美華公司
      未清償貸款前，就前已同意提供設質之股票，美華公司何
      時清償銀行借款並取回股票，未舉證以實其說，則其空言
      主張自88年以後未同意繼續設質云云，洵無可採。
    2.上訴人依侵權行為之法律關係請求被上訴人賠償
      19,823,750元，不應准許：
      上訴人既已知悉被上訴人持其所有之系爭股票至一銀圓山
      分行質押貸款供美華公司營運使用，則上訴人主張被上訴
      人未經其同意將股票設質，不願返還致上訴人受有無法出
      售股票之損害，依侵權行為之法律關係請求被上訴人賠償
      損害19,823,750元，於法無據，不應准許，應駁回上訴人
      之上訴。
  (二)備位之訴：
    上訴人主張兩造間成立無名契約，無論該契約為借名契約、
    信託契約或買賣契約，被上訴人均應於上訴人請求返還或轉
    讓股票時，依約返還或轉讓，否則即應負債務不履行之損害
    賠償責任，為被上訴人所否認。經查，上訴人於83年間買受
    股票後，因斯時被上訴人為中環公司常務董事，三年內不得
    轉讓持股，雙方遂約定股票暫不辦理過戶，而由被上訴人保
    管。應認兩造係成立借名登記契約及保管契約，而非成立信
    託契約。蓋稱信託者，謂委託人將財產權移轉或為其他處分
    ，使受託人依信託本旨，為受益人之利益或為特定之目的，
    管理或處分信託財產之關係（信託法第1 條）。本件兩造僅
    約定暫不過戶，並無「受託人依信託本旨，為受益人之利益
    或為特定之目的，管理或處分信託財產之關係」之情事，上
    訴人於本院行言詞辯論時亦陳稱「感覺比較沒有信託關係」
    等語（本院卷第74頁反面）。上訴人既明知且同意系爭股票
    因擔保美華公司向一銀循環借貸而質押，則兩造間之保管契
    約於股票設質於銀行時已終止，僅存有借名登記契約。系爭
    股票已不在上訴人保管中，上訴人本於保管契約請求被上訴
    人返還系爭股票，即無理由；上訴人請求被上訴人返還系爭
    股票既無理由，則上訴人因被上訴人未能返還股票，依債務
    不履行之法律關係請求損害賠償100 萬元，於法亦屬無據，
    不應准許。末查，系爭股票業因美華公司無法清償債務，致
    一銀圓山分行拍賣質押物取償而喪失，因上訴人係同意提供
    系爭股票設質供美華公司貸款之用，自不能因美華公司未能
    清償借款致股票喪失，即認係可歸責於被上訴人之事由所生
    之損害，上訴人請求損害賠償，亦屬無據。
五、綜上所述，上訴人依侵權行為或債務不履行之法律關係，請
    求被上訴人賠償損害或返還系爭股票，於法均屬無據，不應
    准許。其假執行之聲請失所附麗，應併予駁回。原審為上訴
    人敗訴之判決，及駁回其假執行之聲請，並無不合。上訴意
    旨指摘原判決不當，求予廢棄改判，為無理由，應予駁回。
六、本件事證已臻明確，兩造其餘攻擊防禦方法及所提證據，於
    判決結果不生影響，爰不一一論列，併此敘明。
七、據上論結，本件上訴為無理由，依民事訴訟法第449條第1項
    、第78條，判決如主文。
中    華    民    國    98    年     6    月     3    日
                    民事第二庭
                        審判長法  官  吳謙仁
                              法  官  李瓊蔭
                              法  官  蘇瑞華
正本係照原本作成。
如不服本判決，應於收受送達後20日內向本院提出上訴書狀，其
未表明上訴理由者，應於提出上訴後20日內向本院補提理由書狀
（均須按他造當事人之人數附繕本）上訴時應提出委任律師或具
有律師資格之人之委任狀；委任有律師資格者，另應附具律師資
格證書及釋明委任人與受任人有民事訴訟法第466條之1第1項但
書或第2項（詳附註）所定關係之釋明文書影本。
中    華    民    國    98    年    6     月    4     日
                              書記官  賴以真
附註：
民事訴訟法第466條之1（第1項、第2項）：
對於第二審判決上訴，上訴人應委任律師為訴訟代理人。但上訴
人或其他法定代理人具有律師資格者，不在此限。
上訴人之配偶、三親等內之血親、二親等內之姻親，或上訴人為
法人、中央或地方機關時，其所屬專任人員具有律師資格並經法
院認為適當者，亦得為第三審訴訟代理人。


司法院資訊處製作；財團法人民間司法改革基金會備份。
